臺灣高等法院臺中分院民事判決　　　　100年度上易字第117號
上　訴　人　傅翌豪
訴訟代理人　郭隆偉律師
複 代 理人　黃俊益
被 上 訴人　吳俊毅
訴訟代理人　陳浩華律師
複 代 理人　周三仁
　　　　　　陳雲壤
上列當事人間清償借款事件，上訴人對於中華民國99年12月29日
臺灣臺中地方法院99年度訴字第1030號第一審判決提起上訴，本
院於100年6月28日言詞辯論，判決如下：
    主  文
上訴駁回。
第二審訴訟費用由上訴人負擔。
    事實及理由
一、上訴人主張：被上訴人為購買中藥，於民國94年間經由訴外
    人郭俊良介紹向上訴人借款，第1次借款新台幣（下同）25
    萬元係上訴人向訴外人陳志敏借得25萬元後，由郭俊良陪同
    上訴人在地下室交付25萬元予被上訴人，並於取得被上訴人
    所交付如附表一所示支票2紙後，將該等支票轉交給陳志敏
    提示，其後被上訴人再陸續向上訴人借款，上訴人則向訴外
    人紀杏枝借錢後，轉借予被上訴人，並由上訴人在被上訴人
    之西藥房、柳川西路之咖啡廳等地交付現金予被上訴人，再
    由被上訴人簽發票據予上訴人，每月向被上訴人收取利息50
    00元，直至被上訴人借款達160萬元時（其後又主張借款額
    為138萬元，後敘），每月向被上訴人收取利息2萬4000元，
    3個月後，上訴人向被上訴人請求返還本金，被上訴人於95
    年3、4月間1次簽發如附表二所示支票7紙予上訴人，惟經上
    訴人向被上訴人催討，被上訴人置之不理，爰依消費借貸之
    法律關係請求被上訴人返還借款等語。並聲明：被上訴人應
    給付上訴人100萬元暨自支付命令送達翌日起，至清償日止
    ，按年利率百分之5計算之利息。
二、被上訴人則以：被上訴人僅曾向上訴人借款25萬元，由郭俊
    良陪同上訴人交付現金給被上訴人，然該筆借款業以如附表
    一所示支票清償。系爭如附表二所示支票，雖為被上訴人所
    簽發，然被上訴人確實未從上訴人處取得100萬元，兩造間
    並無借貸之合意，且未曾結算過，上訴人持如附表二所示支
    票，扭曲事實向被上訴人求償，實無理由，被上訴人未向上
    訴人借款，兩造間並無成立消費借貸法律關係，上訴人應證
    明有交付款項予被上訴人，並與被上訴人有借貸之意思表示
    一致之事實，始能依借貸關係請求被上訴人償還借款。如附
    表二所示支票係被上訴人借票予訴外人陳滄龍，被上訴人不
    知陳滄龍持票交予何人，且該等支票業已罹於時效，上訴人
    之訴顯無理由等語置辯。
三、兩造爭點如下：
(一)不爭執事項：
１、如附表二所示支票為被上訴人所簽發。
２、紀杏枝曾於98年5月8日持如附表二所示支票為證據，向被上
    訴人起訴請求返還借款160萬元，經原審法院98年度訴字第
    1516號判決敗訴駁回確定。
(二)爭執事項：被上訴人是否有向上訴人借貸160萬元或138萬元
    ？
四、本院之判斷：
(一)按稱消費借貸者，謂當事人一方移轉金錢或其他代替物之所
    有權於他方，而約定他方以種類、品質、數量相同之物返還
    之契約，民法第477條第1項定有明文。當事人主張有利於己
    之事實者，就其事實有舉證之責任，民事訴訟法第277條前
    段定有明文。消費借貸為契約之一種，必須當事人互相意思
    表示一致，始能成立。是上訴人主張有金錢借貸關係存在者
    ，須就其發生所須具備之特別要件即金錢之交付與借貸意思
    表示相互一致負舉證責任。又查支票為無因證券，支票執票
    人就其取得支票之原因，固無須舉證證明，惟執票人主張支
    票係發票人向其借用款項而簽發，如經發票人否認，即應就
    雙方有此消費借貸關係存在之事實負舉證責任（最高法院79
    年度台上字第679號裁判要旨參照），合先敘明。
(二)上訴人主張被上訴人於94年間起，陸續向被上訴人借款160
    萬元（其後主張為138萬元），並簽發如附表二所示支票結
    算分期清償云云，為被上訴人所否認。基上說明，上訴人就
    被上訴人向其借款，且將借款交付之事實，自負有舉證責任
    。經查：
１、上訴人固提出如附表二所示支票7紙為證，惟票據乃文義證
    券及無因證券，票據上之權利義務，悉依票上所載文義定之
    ，與其基礎之原因關係各自獨立，票據上權利之行使，不以
    其原因關係存在為前提；又票據交付之原因多端，或為買賣
    ，或為贈與，或係基於其他法律關係而為交付。非謂一有票
    據之交付，即得推論授受票據之雙方即存有消費借貸關係。
    被上訴人固不爭執如附表二所示支票為其簽發，然否認係向
    上訴人借款而簽發，依上開說明，本件尚難僅以如附表二所
    示支票即遽認被上訴人與上訴人間確有借貸契約存在。
２、又上訴人主張：被上訴人經由郭俊良介紹向其借款云云，惟
    被上訴人除自認有經由郭俊良介紹向上訴人借款25萬元，該
    借款業已清償完畢之事實外，其他上訴人主張之借款事實，
    則為被上訴人否認，而上訴人就被上訴人有清償25萬元借款
    之事實，則先予以否認，嗣經原審向台北富邦銀行台中分行
    函詢：「貴行000000000000號帳戶，是否有提示附件所示MV
    0000000號、MV0000000號支票《按即如附表一所示支票》？
    如有提示兌現，請將該提示交易紀錄及000000000000號帳戶
    設立人之姓名、年籍、身份證字號資料檢送本院參辦」，經
    台北富邦銀行台中分行以99年10月20日北富銀中字第105號
    覆函及所附交易資料：如附表一所示支票由陳志敏經由0000
    00000000號帳戶提示（參原審卷第80-83頁），經原審法院
    提示上開函覆資料後，上訴人始予承認被上訴人就該筆借款
    有清償等事實（參原審卷第91頁筆錄），是被上訴人辯稱：
    其曾向上訴人借款25萬元，且已清償完畢之事實，應屬可採
    ，而上訴人主張已有不實，難以遽信。另參諸證人郭俊良到
    庭結證稱：「我和兩造是朋友關係」、「（與兩造關係？）
    我跟原告（即上訴人）認識比較久，我和被告（即被上訴人
    ）是在西藥房買藥認識的，被告經營西藥房」、「（雙方是
    否有金錢來往？）當初被告還沒有離婚，因為支票軋不過來
    ，我跟被告說介紹原告讓他認識，被告向原告借款，第1次
    借款25萬元，我和原告親自拿現金去給被告，但票期到了被
    告無法支付票款，補上利息另外再開支票，被告原本信用很
    好，是因為被告的朋友借票，沒有給付，所以被告被拖累，
    之後被告再向原告借多少錢我不清楚，被告向原告借錢是我
    介紹的。實際上借多少錢我不清楚，我只知道第1次借款25
    萬元，之後他們借款情形我不清楚」等語（參原審卷第21頁
    筆錄），依郭俊良上開證述，其僅能證明被上訴人曾向上訴
    人借款25萬元之事實存在，而該25萬元借款被上訴人業已向
    上訴人清償完畢而消滅，已如上述，是亦難依郭俊良上開陳
    述，為上訴人有利之認定。
３、再上訴人固持如附表二所示支票主張被上訴人有持票向其借
    款云云，惟上訴人就被上訴人借款數額及開票次數究竟為何
    ？其於原審先則陳述：「這100萬元是被告要購買中藥，跟
    我借錢，被告是透過證人郭俊良介紹來跟我借錢，借1筆錢
    開1張票據」（參原審卷第20頁背面筆錄）；次稱：「被告
    跟我總共借了160萬元....」（參原審卷第30頁筆錄）；後
    再稱：「被告向我借132萬元至138萬元，....，被告在95年
    3、4月間票給我，是1次開給我的」（參原審卷34頁筆錄）
    ；另稱：「借160萬元，1個月收2萬4000千元利息，我都是
    跟被告的太太本人收現金，收了5次左右。被告先開60萬的
    本票，25萬元的支票，跟我借錢，我實際上借給被告的金額
    應該有138萬元」（參原審卷第61頁筆錄）；其後又稱：「
    （被告借款金額？）136萬至138萬元之間」（原審卷第74頁
    筆錄）；於本院則稱：「（主張借款金若干？）138萬元。
    ....（主張的借款有開7張票給上訴人，是先借款再開票，
    還是借1次就開1張？）每借1次開1張借款」等語（本院卷第
    47頁背面）。按上訴人如有借款予被上訴人，依其主張之金
    額非小，上訴人何有不熟記之理？上訴人就借款數額及開票
    次數之陳述先後內容不一，實難單憑其陳述即認兩造間有其
    他借款債權債務存在。
４、上訴人於本院雖聲請傳訊證人紀杏枝（改名紀言蓁），惟證
    人紀杏枝到庭所證：「（你交給上訴人的160萬元，上訴人
    如何處理，你有無看到？）我交給他後，他如何處理我沒有
    看到。（系爭支票是由何人交給你？表示何原因交給你？）
    是上訴人拿給我的，是因為我跟他要幾年前的160萬，他說
    那些錢都在被上訴人那邊，被上訴人尚未還他，所以就把票
    給我，要我照著住址要要看。（上訴人有無跟你表示說取得
    系爭票據的原因？）上訴人與被上訴人有金錢借貸的關係，
    因為上訴人有借錢給被上訴人，所以被上訴人才開那些票給
    他。（被上訴人何時跟上訴人拿錢？）我沒有看到。（你知
    道這些事情都是上訴人跟你轉述的嗎？）是，所以在97年我
    有提出清償借款的訴訟，但是遭到敗訴判決，至於上訴人跟
    被上訴人有無借貸關係，我完全不清楚」等語（本院卷第36
    -37頁），核其證言，僅足證明上訴人曾向紀杏枝借貸及事
    後交付系爭支票之事實，對於兩造間有無借貸合意及交付款
    項乙情，並未能有所證明，是證人紀杏枝之證述亦非得執作
    有利上訴人主張之認證。
５、綜上，除被上訴人已清償完畢如附表一所示支票之25萬元借
    款外，上訴人就其有另行交付借款予被上訴人之事實，未能
    舉出積極證據以資證明，上訴人主張被上訴人另有向其借款
    160萬元或138萬元未償之事實，即無可採，其既無法舉證證
    明被上訴人有向其借貸未償還之事實存在，其依消費借貸之
    法律關係請求被上訴人給付100萬元，及自支付命令送達翌
    日起至清償日止按年利率百分之5計算之利息，非能准許。
    從而，原審為上訴人敗訴之判決，核無違誤，上訴人指摘原
    判決不當請求廢棄改判，為無理由，其上訴應予駁回。又本
    件事證已臻明確，兩造其餘攻擊防禦方法及舉證，經審酌後
    ，核與判決無影響，毋庸一一論列，附此敘明。
據上論結：本件上訴為無理由，依民事訴訟法第449條第1項、第
78條，判決如主文。
中    華    民    國   100    年    7    月    12    日
                民事第四庭    審判長法  官  陳蘇宗
                                    法  官  吳美蒼
                                    法  官  林欽章
以上正本係照原本作成。
不得上訴。
                                    書記官  蔡嘉萍
中    華    民    國   100    年    7     月    13    日
                                                      Ｓ
附表一
┌──┬─────┬───┬────┬────────┐
│編號│票號      │金額  │發票日  │付款人          │
├──┼─────┼───┼────┼────────┤
│ 1  │MV0000000 │15萬元│94/12/29│合作金庫昌平分行│
├──┼─────┼───┼────┼────────┤
│ 2  │MV0000000 │10萬元│95/1/2  │合作金庫昌平分行│
└──┴─────┴───┴────┴────────┘
附表二
┌──┬────┬───┬────┬───┬────────┐
│編號│票號    │金額  │發票日  │提示日│付款人          │
├──┼────┼───┼────┼───┼────────┤
│ 1  │0000000 │25萬元│95/01/13│未提示│合作金庫昌平分行│
├──┼────┼───┼────┼───┼────────┤
│ 2  │0000000 │15萬元│95/06/22│未提示│美商花旗銀行台中│
│    │        │      │        │      │分行            │
├──┼────┼───┼────┼───┼────────┤
│ 3  │0000000 │14萬元│95/07/03│未提示│美商花旗銀行台中│
│    │        │      │        │      │分行            │
├──┼────┼───┼────┼───┼────────┤
│ 4  │0000000 │13萬元│95/07/12│未提示│美商花旗銀行台中│
│    │        │      │        │      │分行            │
├──┼────┼───┼────┼───┼────────┤
│ 5  │0000000 │12萬元│95/07/20│未提示│美商花旗銀行台中│
│    │        │      │        │      │分行            │
├──┼────┼───┼────┼───┼────────┤
│ 6  │0000000 │11萬元│95/08/02│未提示│美商花旗銀行台中│
│    │        │      │        │      │分行            │
├──┼────┼───┼────┼───┼────────┤
│ 7  │0000000 │10萬元│95/08/10│未提示│美商花旗銀行台中│
│    │        │      │        │      │分行            │
└──┴────┴───┴────┴───┴────────┘